【裁判字號】    97,上,73
【裁判日期】    971112
【裁判案由】    分割共有物
【裁判全文】
臺灣高等法院臺中分院民事判決  97年度上字第73號
上  訴  人  甲○○
訴訟代理人  蔣文正律師
複  代理人  丙○○
被  上訴人  乙○○
訴訟代理人  陳聰能律師
複  代理人  丁○○
上列當事人間請求分割共有物事件，上訴人對於民國96年11月16
日臺灣臺中地方法院95年度訴字第601號第一審判決提起上訴，
本院於97年10月29日言詞辯論終結，判決如下：
    主  文
上訴駁回。
第二審訴訟費用由上訴人負擔。
    事實及理由
一、被上訴人主張：兩造共有坐落台中縣清水鎮○○段1059之1
    、1059之2、1059之3、1059之4地號土地（下稱系爭土地）
    ，地目均為建，均分割自同段1059地號土地，被上訴人應有
    部分均為381分之323，上訴人應有部分均為381分之58，系
    爭土地均為袋地，其中1059之1、1059之2、1059之4地號3筆
    土地，均為空地，其中1059之1、1059之2地號土地，緊鄰被
    上訴人所有坐落台中縣清水鎮○○段1064地號土地，1059之
    3號建有未辦保存登記建物3棟，兩造無法達成協議分割，且
    並無不能分割之情事，爰依民法第823條第1項規定請求合併
    分割共有物。主張依甲方案分割。訴之聲明：(1)兩造共有坐
    落台中縣清水鎮○○段1059之1地號、面積135平方公尺、地
    目建之土地；同段1059之2地號、面積60平方公尺、地目建
    之土地；同段1059之3地號、面積141平方公尺、地目建之土
    地；同段1059之4地號、面積33平方公尺、地目建之土地准
    予合併分割。其分割方法如附圖即內政部土地測量局96年6
    月4日補充鑑定圖所示Ａ部分面積131平方公尺、Ｂ部分面積
    57平方公尺、Ｃ1部分面積39平方公尺、Ｃ3部分面積40平方
    公尺、Ｃ4部分面積5平方公尺、Ｃ6部分面積6平方公尺、Ｄ
    部分面積33平方公尺分歸被上訴人取得，Ｃ2部分面積37平
    方公尺、Ｃ5部分面積5平方公尺分歸上訴人取得；(2)不足上
    訴人持分面積之11.7375平方公尺部分，由被上訴人以市價
    或鑑價結果即每平方公尺新台幣（下同）15,125元補償給付
    上訴人。
二、上訴人則略以：不同意被上訴人分割甲案，系爭鑑定圖所示
    編號Ｃ2部分面積不足，其兩側均已蓋房子，已無空間可補
    足上訴人持分之面積，後面為他人土地已無出路，前面為水
    利地，上訴人如分配該處，將來無道路可與外通聯，又該房
    屋為未保存登記，夾在被上訴人土地中，主張依分割乙案，
    無需拆除現有建物，就現況約定使用，被上訴人取得Ａ、Ｂ
    、Ｃ1、Ｃ2、Ｃ4、Ｃ5部分，其面積為274平方公尺，上訴
    人取得Ｃ3、Ｃ6及Ｄ部分，其面積為79平方公尺，超過部分
    願依鑑價結果每平方公尺15,125元補償被上訴人，對於內政
    部土地測量局測量結果系爭1059之3地號土地減少9平方公尺
    之事實無意見，乙分割方案保持土地完整而規則，且均得對
    外聯絡，較被上訴人主張之分割方案符合土地開發利用原則
    ，發揮土地最大經濟效益。答辯之聲明：請求按如附圖乙案
    所示之分割方案分割。
三、原審審酌兩造提出之攻擊防禦方法後，判決依附圖甲案分割
    ：(1)兩造共有坐落台中縣清水鎮○○段1059之1地號、面積
    135平方公尺、地目建之土地；同段1059之2地號、面積60平
    方公尺、地目建之土地；同段1059之3地號、面積141平方公
    尺、地目建之土地；同段1059之4地號、面積33平方公尺、
    地目建之土地，合併分割方法為如附圖即內政部土地測量局
    96年6月4日補充鑑定圖甲分割方案所示Ａ部分面積131平方
    公尺、Ｂ部分面積57平方公尺、Ｃ1部分面積39平方公尺、
    Ｃ3部分面積40平方公尺、Ｃ4部分面積5平方公尺、Ｃ6部分
    面積6平方公尺、Ｄ部分面積33平方公尺分歸被上訴人取得
    ，Ｃ2部分面積37平方公尺、Ｃ5部分面積5平方公尺分歸上
    訴人取得；(2)被上訴人應補償給付上訴人17萬7530元。上訴
    人不服，提起上訴，於本院聲明：(1)原判決關於被上訴人應
    補償給付上訴人17萬7530元部分廢棄；(2)上廢棄部分，坐落
    台中縣清水鎮○○段1059之4地號土地即標示Ｄ部分其中面
    積11.7375平方公尺之土地分割予上訴人；(3)第一、二審訴
    訟費用均由被上訴人負擔。被上訴人於本院答辯聲明：
    (1)上訴駁回；(2)訴訟費用由上訴人負擔。
四、按裁判分割共有物，屬形成判決，法院定共有物之分割方法
    ，固應斟酌當事人之聲明、共有物之性質、經濟效用及全體
    共有人之利益等，而本其自由裁量權為公平合理之分配，但
    並不受當事人聲明、主張或分管約定之拘束（最高法院93年
    度台上字第1797號判決要旨參照）。本件上訴人上訴聲明原
    判決關於被上訴人應補償給付上訴人17萬7530元部分廢棄，
    而不願接受被上訴人之金錢補償，主張其面積短少部分應從
    被上訴人分得之同段1059之4地號土地中分割面積11.7375平
    方公尺補償與伊云云，本院自不受其聲明之拘束，應認其對
    原判決分割方法全部聲明不服，合先敘明。
五、查兩造為父女關係，兩造共有坐落台中縣清水鎮○○段1059
    之1、1059之2、1059之3、1059之4地號等系爭土地，登記面
    積各為135、60、141、33平方公尺，地目均為建，均分割自
    同段1059地號土地，被上訴人應有部分均為381分之323，上
    訴人應有部分均為381分之58，因上訴人無法與被上訴人達
    成協議分割，且兩造並無不能分割之情事，請求裁判分割等
    情，業據被上訴人提出土地登記謄本、地籍圖影本等件為證
    ，且為上訴人所不爭，堪信為真實。是被上訴人請求合併分
    割系爭4筆土地，自無不合，應予准許。
六、按訴訟費用除裁判費外，於訴訟行為中尚須支出多種費用，
    審判長固得定期命當事人預納，以利訴訟之進行。當事人如
    不遵命預納，法院僅得不為該需要費用之行為（見臺灣高等
    法院暨所屬法院81年法律座談會，民事類編號第41號之法律
    問題、民事法律問題研究彙編第9輯496-498頁）；又訴訟行
    為須支出費用者，審判長得定期命當事人預納之。當事人不
    預納者，法院得不為該行為，民事訴訟法第94條之1第1項前
    段定有明文。本件上訴人於本院所主張之分割方法丙案（係
    甲案之修正），為系爭土地合併分割後，如附圖甲分割方案
    所示Ａ部分面積131平方公尺、Ｂ部分面積57平方公尺、Ｃ1
    部分面積39平方公尺、Ｃ3部分面積40平方公尺、Ｃ4部分面
    積5平方公尺、Ｃ6部分面積6平方公尺、Ｄ部分其中面積21.
    2625平方公尺分歸被上訴人取得，Ｃ2部分面積37平方公尺
    、Ｃ5部分面積5平方公尺、Ｄ部分其中面積11.7375平方公
    尺分歸上訴人取得，惟就上訴人所主張之丙分割方案，如何
    從Ｄ部分其中面積11.7375平方公尺土地分割，須囑託內政
    部土地測量局分割測量，以製作鑑定圖，上訴人拒不繳交測
    量費，致無從就Ｄ部分其中面積11.7375平方公尺分割製作
    測量圖，此有本院97年10月3日準備程序筆錄可稽（見本院
    卷第99頁背面第14列以下），被上訴人又不同意其分割方法
    丙案並代繳測量費，揆之前揭說明，上訴人主張之分割方法
    丙案，本院即不予審酌。
七、再查系爭土地其中1059之1、1059之2、1059之4地號3筆土地
    ，均為空地，其中1059之1、1059之2地號土地，緊鄰被上訴
    人所有坐落台中縣清水鎮○○段1064地號土地，面積117平
    方公尺，地目建。被上訴人於系爭1059之3地號土地上，如
    附圖所示編號Ｃ1、Ｃ3各興建一棟未保存登記之3層建物，
    被上訴人為納稅義務人；至系爭1059之3地號土地上，如附
    圖所示編號Ｃ2興建一棟未保存登記之3層建物，由上訴人占
    有並出租他人經營水電行，上訴人為納稅義務人，上開3棟
    建物均占用同段1060之1地號水利地以通行至台中縣清水鎮
    ○○路，而系爭同段1059之1、1059之2、1059之3地號等系
    爭土地，登記面積各為135、60、141平方公尺，比實際面積
    短少，經原審依被上訴人聲請函請內政部土地測量局派員會
    同勘測現場，其中系爭1059之1、1059之2、1059之3地號土
    地之面積，減少為131平方公尺、57平方公尺、132平方公尺
    等情，有勘驗現場筆錄、內政部土地測量局之系爭鑑定圖、
    公務電話紀錄附卷可稽，且為兩造所不爭，其與土地登記面
    積不符部分，於辦理分割時，應由台中縣清水地政事務所先
    就系爭土地之面積作必要之檢核後辦理相關更正事宜，以符
    實際。
八、系爭四筆土地除1059之3地號土地上已興建3棟未辦保存登記
    之3層建物，該3棟未辦保存登記之3層建物並因各占用其大
    門前方即同段1060之1地號水利地，而可通行1060之1地號水
    利地以至台中縣清水鎮○○路外，其餘1059之1、1059之2、
    1059之4地號等3筆土地則均為空地，另位於1059之1地號土
    地與鰲峰路間之1060之1地號水利地上，則已全部遭他人占
    用而在其上營建建物，故1059之1地號土地與鰲峰路並無適
    宜之聯絡，然與被上訴人所有之同段1064地號土地相毗鄰，
    此有原審及本院勘驗現場筆錄、土地使用現況草圖、土地現
    場照片及台中縣清水地政事務所繒製之土地使用現況鑑定圖
    在卷可稽。又被上訴人於系爭1059之3地號土地上，如附圖
    所示編號Ｃ1、Ｃ3各興建一棟未保存登記之3層建物，被上
    訴人為納稅義務人；至系爭1059之3地號土地上，如系爭鑑
    定圖所示編號Ｃ2興建一棟未保存登記之3層建物，則由上訴
    人占有並出租他人經營水電行，上訴人為納稅義務人，此亦
    為兩造所不爭，再觀諸卷附上訴人戶籍謄本之記載可知，上
    訴人前係設籍於該中間一棟3層建物之門牌號碼即台中縣清
    水鎮○○路261號之2，係於91年4月15日始將其地址變更為
    台中縣清水鎮○○路411號，綜上足證如附圖所示C２部分土
    地上之該中間一棟之3層建物確係由上訴人出資興建而由上
    訴人原始取得該建物之所有權至明。本院審酌上情，並斟酌
    首揭法院定共有物之分割方法，復衡酌當事人之之利益及增
    進土地利用之目的，認為本件應以如附圖所示之甲分割方案
    較為可採，茲詳敘理由如下：
  (一)本件如附圖所示C２部分土地上之建物為上訴人所有，如附
    圖所示Ｃ1、C３部分土地上之建物為被上訴人所有，已如前
    述，則依被上訴人所提出之甲分割方案，係將如附圖所示C
    ２部分土地及建物後方空地即C５部分土地均分歸上訴人取
    得，如附圖所示C３部分土地及建物後方空地即C６部分土地
    均分歸被上訴人取得，使建物之所有權與坐落土地之所有權
    相符，此顯已符合當事人之利益及增進土地利用之目的甚明
    。反之，如依上訴人所提出之乙分割方案，則係將為上訴人
    所有之建物之坐落土地即C２部分土地及建物後方空地即C５
    部分土地均分歸非該建物所有人之被上訴人取得，將為被上
    訴人所有之建物之坐落土地即C３部分土地及建物後方空地
    即C６部分土地均分歸非該建物所有人之上訴人取得，使建
    物之所有權與坐落土地之所有權不符，爾後更將衍生拆屋還
    地之訴訟，此顯不符合當事人之利益，亦未能增進土地利用
    之目的甚明。又本件如附圖所示C４、C６部分之土地係由原
    審判決連同C１、C３部分之土地均分歸被上訴人取得，並無
    上訴人所述該C４、C６部分之土地係分歸由其取得之情事，
    此有原審判決附卷足憑，從而，上訴人主張原審判決有「倒
    Ｔ」圖形之分割方式為不當云云，核與事實不符，自非可採
    。
  (二)本件被上訴人係分割前台中縣清水鎮○○段1059地號土地之
    共有人，並非單獨所有權人，是上訴人前向被上訴人購買者
    亦為該土地之應有部分761分之58，以作為其興建該C2部分
    土地上之一棟3層建物之用，並無可能向被上訴人購買該土
    地內特定部分土地之單獨所有權，且因上訴人所有位於該C2
    部分土地上之建物早在該1059地號土地判決分割前即已興建
    完成，上訴人之持分面積亦與該建物所坐落C2部分土地面積
    相差無幾，是該1059地號土地之前分割判決將同段1059之3
    地號土地分歸兩造取得，對於上訴人並無任何不利益可言。
    且本件兩造於原審審理中所提出之分割方案均同意就面積不
    足部分以金錢補足，並於原審囑託宏大不動產估價師聯合事
    務所就系爭4筆土地為估價後，同意以每平方公尺15,125元
    之價格互相找補（見原審卷第177、204頁倒數第3列），是
    上訴人於提起本件上訴後，雖已同意將該C2、C5部分土地均
    分歸其取得，而與原審判決所採之土地分割方法相同，然又
    不同意面積不足部分以金錢補足，核與其於原審所為互相找
    補之主張業已相互矛盾，自非可採。
  (三)本件依上訴人所提之如附圖所示乙分割方案，雖主張如由其
    取得C３、C６、Ｄ部分之土地，由被上訴人取得A、B、C１
    、C２、C４、C５部分之土地，而與被上訴人所有之同段
    1064地號土地相連接，被上訴人日後所取得之土地將具有完
    整性，且均得與外界通聯云云。惟查本件1059之3地號土地
    上業已興建3棟未辦保存登記之3層建物，即位於C１、C２、
    C３部分土地上之3棟3層建物，且該3棟未辦保存登記之3層
    建物並因各占用其大門前方即同段1060之1地號水利地，而
    可通行1060之1地號水利地以至台中縣清水鎮○○路外，其
    餘1059之1、1059之2、1059之4地號等3筆土地則均為空地，
    已如前述，是本件如附圖所示C１、C２、C３部分之土地具
    有使用上之獨立性，顯均無與其他土地合併使用之必要，被
    上訴人更表明不可能依乙案分割後為與所分得之其他土地合
    併使用，而將所分得之C２部分土地上之建物予以拆除，況
    該C２部分土地上之一棟3層建物係已由上訴人取得該建物之
    所有權，並將之出租他人經營水電行，已如前述，則上訴人
    竟不願分歸取得C２、C５部分之土地，猶執前詞據為其主張
    乙分割方案之理由，顯非可採。
  (四)本件如附圖所示C１、C２、C３部分土地上之建物雖未經辦
    理保存登記，然該C１、C３部分土地上之建物既係由被上訴
    人出資興建，則自已由被上訴人原始取得該C１、C３部分土
    地上之建物之所有權，且該C２部分土地上之建物既係由上
    訴人出資興建，則自亦已由上訴人原始取得該C２部分土地
    上之建物之所有權，上訴人主張上開3棟建物因未辦理保存
    登記，並沒有建物所有權之問題云云，顯非可採。前開3棟
    未辦保存登記之3層建物均係由兩造於約83年間各花費數百
    萬元而以鋼筋混擬土建造，其使用年限仍甚久遠，僅各有一
    小部分建物占用其大門前方即同段1060-1地號水利地，並無
    上訴人所主張該3棟建物自無需予以維持之情事，業經本院
    至現場勘驗屬實；況本件不論係由上訴人分得如附圖所示C2
    土地或C3土地，C2土地或C3土地仍得經由1060之1地號水利
    地至台中縣清水鎮○○路，與外界聯絡。
  (五)系爭台中縣清水鎮○○段1059之1、1059之2、1059之3、105
    9之4地號等4筆土地，經本院依被上訴人聲請送請宏大不動
    產估價師聯合事務所鑑價結果為每平方公尺15,125元，即每
    坪5萬元，此有該事務所函覆本院之不動產估價報告書附卷
    為憑，即兩造就此一鑑定金額亦均不爭執，並同意作為本件
    原物分配時，如共有人中，有不能按其應有部分受分配者，
    得以金錢補償之計算基礎（見原審卷第177、204頁）。依如
    附圖之分割方案面積表所示，系爭台中縣清水鎮○○段1059
    之1、1059之2、1059之3、1059之4地號等4筆土地，其依內
    政部土地測量局函覆原審之地籍圖面積各為131、57、132、
    33平方公尺，則依兩造之應有部分計算，被上訴人就1059之
    1、1059之2、1059之3、1059之44筆土地之分得面積共為299
    .2625平方公尺，上訴人則為53.7375平方公尺，則依甲分割
    方案，因上訴人分得42平方公尺，不足其持分面積僅11.737
    5平方公尺，此部分須由被上訴人以上開鑑價結果即每平方
    公尺15,125元補償給付上訴人，尚稱合理、公允。
九、本院審酌上情，並斟酌首揭法院定共有物之分割方法，復衡
    酌當事人之之利益及增進土地利用之目的，認為本件應以如
    附圖所示之甲分割方案較為可採，從而，被上訴人訴請判決
    兩造共有系爭坐落台中縣清水鎮○○段1059之1地號、面積
    135平方公尺、地目建之土地；同段1059之2地號、面積60平
    方公尺、地目建之土地；同段1059之3地號、面積141平方公
    尺、地目建之土地；同段1059之4地號、面積33平方公尺、
    地目建之土地，合併分割方法為如附圖甲分割方案分割，上
    訴人實際分得面積與其應有部分應分得面積有所減少者，兩
    造均同意以每平方公尺15,125元之價格互相找補，即應由被
    上訴人補償給付上訴人177,530元，爰判決如主文第二項所
    示。
十、綜上所述，本件上訴人主張丙案及乙案之分割方法，為不足
    採，被上訴人所提甲案分割方法，可增進土地利用之目的並
    顧及兩造當事人之利益，尚屬可信。是則上訴人執此主張系
    爭土地應依乙案或丙案分割云云，自屬無據。原審採甲案分
    割，尚稱妥適、公允，上訴人上訴意旨指摘原判決不當，求
    予廢棄改判，為無理由，應予駁回。
十一本件事證已臻明確，兩造其餘陳述與舉證，認於判決結果不生
  影響，無予逐一論述之必要，附此敘明。
十二據上論結，本件上訴為無理由，依民事訴訟法第449條第1項、
  第78條，判決如主文。
中    華    民    國    97    年    11    月    12    日
                  民事第五庭    審判長法  官  林陳松
                                      法  官  鄭金龍
                                      法  官  王重吉
以上正本係照原本作成。
如對本判決上訴，須於收受判決送達後20日內向本院提出上訴書
狀，其未表明上訴理由者，應於提出上訴後20日內向本院提出上
訴理由書（須按他造人數附具繕本）。
上訴時應提出委任律師為訴訟代理人之委任狀。具有民事訴訟法
第466條之1第1項但書或第2項之情形為訴訟代理人者，另應附具
律師及格證書及釋明委任人與受任人有該條項所定關係之釋明文
書影本。
                                      書記官  林玉惠
中    華    民    國    97    年    11    月    13    日
                                                      Ｍ


司法院資訊處製作；財團法人民間司法改革基金會備份。
